最高法院刑事判決　　　　　　　　　　　　　　　　九十三年度台上字第八七○號
　　上　訴　人
　　即 自訴 人　甲○○
　　被　　　告　乙○○
右上訴人因自訴被告傷害案件，不服台灣高等法院中華民國九十年六月二十九日第二
審判決（八十八年度上易字第五四七○號，自訴案號：台灣新竹地方法院八十八年度
自字第三七號），提起上訴，本院判決如左：
    主  文
上訴駁回。
    理　由
按刑事訴訟法第三百七十七條規定，上訴於第三審法院，非以判決違背法令為理由，
不得為之。是提起第三審上訴，應以原判決違背法令為理由，係屬法定要件。如果上
訴理由狀並非依據卷內訴訟資料，具體指摘原判決不適用何種法則或如何適用不當，
或所指摘原判決違法情事，顯與法律規定得為第三審上訴理由之違法情形不相適合時
，均應認其上訴為違背法律上之程式，予以駁回。本件原判決認定被告乙○○與上訴
人（即自訴人）甲○○均為台灣省自來水股份有限公司北區工程處工程員。民國八十
八年三月十八日上午十一時許，被告與上訴人在新竹縣新埔鄉褒忠橋進行測量事務，
因被告對上訴人選擇之測量點不滿，而與上訴人發生爭執。被告竟基於普通傷害之犯
意，徒手毆打上訴人之臉部，致上訴人受有左眼內側擦傷之傷害等情。因而撤銷第一
審判決，改判仍論處被告傷害人之身體罪刑。已敘明右揭事實，業據上訴人指訴綦詳
，核與證人蘇坤銘、陳利源、何文燦指證情節相符，並有財團法人天主教聖保祿修女
會醫院（下稱聖保祿修女會醫院）之診斷證明書，及八十八年六月九日桃聖醫字第八
八○一五號函各一份在卷可稽。按刑法第十條第四項第一款所稱「毀敗一目或二目之
視能」之重傷害，係指視能因傷害之結果而完全喪失其效用者而言。上訴人經聖保祿
修女會醫院及財團法人長庚紀念醫院（下稱長庚醫院）鑑定結果，均認為其左眼部之
傷勢尚不影響其視覺之機能，故被告所為僅構成普通傷害罪，而非重傷害罪，為其所
憑之證據及認定之理由。並以上訴人雖主張：伊遭被告毆打後，其左眼視網膜有三個
小裂孔，玻璃體混濁，影響其視力；於五個月後，經診斷又發現有「左眼輪匝肌神經
受損」、「左臉創傷含顴骨瘀傷」等傷，因認被告下手甚重，而有重傷害之故意云云
。惟按使人受重傷未遂與普通傷害之區別，應以加害人有無使人受重傷害之故意為斷
，至於被害人受傷之部位，雖可作為認定有無重傷故意之心證之一，究不能據為絕對
之標準。依證人陳利源所述，上訴人被毆打時並未倒下；而上訴人亦指稱被告曾練過
武術。若被告有重傷害之故意，衡情上訴人應不僅有如其所述「伊被擊中後，眼鏡歪
斜」之情形而已。至上訴人經聖保祿修女會醫院檢查結果，雖有「左眼視網膜三個小
裂孔，玻璃體混濁」之情形，惟無法判定係外力或自訴人本身病變所造成，且該左眼
之病變，尚未影響其視覺機能，有該醫院前揭函一份在卷可稽。經第一審囑託長庚醫
院鑑定結果，亦認「其左眼為週邊膜退化，雷射治療術及兩眼近視性網膜退化，由於
高度近視可自然或經撞擊而造成裂孔，故無法判定其左眼之病變係何原因造成，惟其
左眼傷害尚不致影響視覺機能」，有該醫院八十八年九月二十七日長庚院法字第○四
四二號函在卷可稽。原審再函請行政院國軍退除役官兵輔導委員會台北榮民總醫院（
下稱台北榮民總醫院）鑑定結果，亦認「一般而言，眼部受傷後，較少在第二天即產
生視網膜裂孔，且長庚醫院檢查紀錄並無視網膜裂孔，只有雷射光凝固之瘢痕，故認
上訴人左眼視網膜病變及玻璃體混濁可能因自身高度近視引起之」，有該醫院九十年
一月三十一日（九十）北總眼字第○○七二八號函一份在卷可按；是尚難認定上訴人
眼部之傷勢，與其受被告毆打有關。至上訴人雖稱其於被毆五個月後，經醫院診斷有
「左眼輪匝肌神經受損」、「左臉創傷含顴骨瘀傷」等傷。然查其被毆之初至醫院檢
查時，並未發現有上述傷害，其於事隔五個月後檢查雖有上述傷勢，能否遽認與被告
毆打有關，已難斷言。況上開傷勢縱認係被告毆打所造成，惟既未造成視覺機能喪失
之重傷害結果，亦不能遽認被告主觀上有重傷害之故意。原判決就上訴人主張被告有
重傷害之故意一節，如何不足以憑採，以及本件事證已臻明確，上訴人指摘前揭鑑定
不公，而聲請傳訊鑑定人或再送請鑑定，如何亦無必要等情，亦於理由內一一詳加指
駁及說明。核其所為之論斷，俱與卷內資料相符，從形式上觀察，原判決並無理由矛
盾或採證違背證據法則等違背法令之情形。上訴意旨略以：伊左眼所受前揭傷勢，均
係被告毆打所造成，原審未予查明，遽認與被告無關，自有不當。又聖保祿修女會醫
院及長庚醫院之鑑定其眼部傷勢結果，均認為「無法判定係何原因所造成」；而台北
榮民總醫院鑑定結果則認為「可能因自身所引起」，前後迥異，原判決竟併採為論斷
之依據，亦有矛盾。再台北榮民總醫院未就其有高度近視眼之個別情況為鑑定，而僅
依一般人之狀況作為鑑定之依據，自有謬誤，原審遽予採信，亦有不合云云。惟查證
據之取捨及事實之認定，均為事實審法院之職權，倘其採證認事並未違背證據法則，
自不能任意指為違法。查原判決對於其如何認定被告僅有普通傷害之故意，而無重傷
害之故意，以及上訴人左眼所受之傷勢，尚不影響其視覺機能，不能認已受重傷害，
而論以普通傷害罪，已詳敘其所憑之證據及理由。且對於上訴人主張被告有重傷害故
意一節，如何不足憑採，以及上訴人左眼雖受有前揭傷勢，惟尚難證明與被告有關，
而不能令被告負責，亦依據卷內證據資料論敘說明甚詳，核無違背法令之情形。又聖
保祿修女會醫院及長庚醫院鑑定上訴人眼部傷勢結果，均認為「無法判定係何原因所
造成」，與台北榮民總醫院鑑定結果認為「可能因自身所引起」，雖未盡相同，但並
非絕對不能相容。而台北榮民總醫院係國內知名之醫療專業機構，其以一般人眼部受
傷後，較少在第二天即產生視網膜裂孔之情形，並參酌長庚醫院檢查紀錄，上訴人左
眼並無視網膜裂孔，只有雷射光凝固之瘢痕，因認上訴人左眼視網膜病變及玻璃體混
濁，可能因自身高度近視所引起，顯已參酌上訴人有高度近視眼之個別情況而為鑑定
。原判決併採上述鑑定意見，而為有利於被告之認定，於法並無不合。上訴意旨，徒
憑己意，漫謂前開鑑定不公，而指摘原判決採證不當，自非適法之上訴理由。綜上，
本件上訴意旨並非依據卷內訴訟資料具體指摘原判決有何違背法令之情形，猶執其在
原審之辯解，就原審採證認事職權之適法行使，以及原判決已明確論斷詳細說明之事
項，任憑己意，漫指為違法，並仍就被告有無重傷害故意之單純事實，再事爭執，顯
與法律規定得為第三審上訴理由之違法情形不相適合，揆諸前揭說明，其上訴為違背
法律上之程式，應予駁回。又原判決論處被告犯刑法第二百七十七條第一項之普通傷
害罪，雖屬刑事訴訟法第三百七十六條第一款所列不得提起第三審上訴之罪。但上訴
人於第二審辯論終結前，已爭執被告係犯刑法第二百七十八條第三項之重傷害未遂罪
；而該罪不屬於刑事訴訟法第三百七十六條各款所列不得提起第三審上訴之罪，故本
件仍得上訴第三審法院，附此敘明。
據上論結，應依刑事訴訟法第三百九十五條前段，判決如主文。
中　　　華　　　民　　　國　　九十三　　年　　　二　　　月　　二十六　　日
                              最高法院刑事第六庭
                                  審判長法官  吳　雄　銘
                                        法官  池　啟　明
                                        法官  石　木　欽
                                        法官  郭　毓　洲
                                        法官  吳　三　龍
      右正本證明與原本無異
                                              書  記  官
中　　　華　　　民　　　國　　九十三　　年　　　三　　　月　　　二　　　日
                                                                        Ｌ
